【裁判字號】    97,上,660
【裁判日期】    980324
【裁判案由】    債務人異議之訴等
【裁判全文】
臺灣高等法院民事判決                   97年度上字第660號
上  訴  人  丁○○
訴訟代理人  林世宗律師
被 上訴 人  甲○○
            乙○○
            戊○○
共      同
訴訟代理人  鄭勝助律師
上列當事人間債務人異議之訴等事件，上訴人對於中華民國97年
5月15日臺灣板橋地方法院96年度訴字第2280號第一審判決提起
上訴，本院於民國98年3月10日言詞辯論終結，判決如下：
    主  文
原判決廢棄。
被上訴人在第一審之訴駁回。
第一、二審訴訟費用由被上訴人負擔。
    事實及理由
一、被上訴人起訴主張：伊於民國（下同）83年間向訴外人丙○
    ○購買台北縣樹林市○○○段第121-9、121-10、121-11地
    號土地（下稱系爭土地），均已付清買賣價金，有付款明細
    表及交款備忘錄為證。而丙○○於其上加註「土地總價款已
    付清完訖無誤，日後無金錢瓜葛」、「購地總價款已付訖無
    誤」、「另375租約及道路通行由乙方負責清理」等語，則
    係因買賣之土地原為祭祀公業藍林泉公所有，與佃農間有三
    七五租約存在，涉及終止租約應補償佃農之問題，丙○○已
    將費用列入賣價中順利收訖，故有其負責理清之承諾，事實
    上伊嗣亦順利取得土地產權及占有，並已建屋完竣，使用多
    年。不意在8年多後，上訴人突執原法院87年度訴字第1758
    號和解筆錄聲請強制執行並查封伊等之不動產，然伊付清土
    地價款後，本無與上訴人訴訟，更無與之和解並同意給付新
    台幣（下同）3,370,911元之必要或理由，丙○○亦未曾告
    知以伊名義起訴並成立和解之事。經伊閱卷後，查知該案代
    理律師之委任書上果無伊等之簽名，應係丙○○冒用伊名義
    委任律師起訴及和解，伊既未起訴及參與和解，即非當事人
    ，自不受該和解之拘束，為此請求確認伊對上訴人並無和解
    筆錄所載之連帶債務存在。另伊得知上述和解成立後，丙○
    ○以茂勝醫療儀器有限公司簽發到期日為88年1月5日、面額
    3,370,911元之支票乙紙（如原證3所示），已據上訴人具領
    ，是上訴人既受十足清償，其執行之聲請亦無理由，併依強
    制執行法第14條第1項規定訴請撤銷上開執行程序等語。於
    原審聲明：(一)請求確認上訴人對被上訴人3,370,911元的連
    帶債權不存在；(二)請求撤銷原法院96年度執字第32379號執
    行程序：(三)訴訟費用由上訴人負擔。並於本院答辯聲明：(一)
    上訴駁回；(二)上訴費用由上訴人負擔。
二、上訴人則以：被上訴人戊○○（下稱戊○○）於83年10月17
    日與丙○○簽立系爭土地買賣契約書時，丙○○尚未取得系
    爭土地所有權（丙○○與訴外人己○○2人係於84年4月3日
    始向祭祀公業藍林泉公管理人藍世琛購買），戊○○得知上
    情後，乃於84年11月29日與祭祀公業藍林泉公管理人藍世琛
    另立買賣契約並公證在案，因祭祀公業派下員多不同意出售
    ，戊○○等人嗣乃另行經由判決取得系爭土地所有權，且於
    所有權移轉登記後即向原法院起訴要求上訴人及其他繼承人
    解除三七五租約，經原法院87年度訴字第1758號受理並和解
    成立，衡情被上訴人若未委任專業之律師代理，律師自無可
    能甘冒違法風險替其訴訟，被上訴人稱未參與和解，顯係推
    託之詞。再者，伊從未見過原證3之支票，更未持有並兌領
    該支票，且依和解筆錄之記載，其給付方式係於88年1月15
    日給付2分之1，辦妥終止私有耕地三七五租約之註銷登記後
    5日內再給付其餘2分之1，依經驗法則分析，假設丙○○或
    己○○於88年1月5日有依約交付任何款項，亦只會交付2分
    之1（即原證3支票票款3,370,911元之2分之1），絕無可能
    全數給付，可見伊並無受十足清償之事，況原證3支票之發
    票人係「茂勝醫療儀器有限公司」非被上訴人，亦未由其背
    書，依系爭和解筆錄，應由和解債務人為給付，由第三人給
    付不生清償效力等語資為抗辯。於原審聲明：(一)被上訴人之
    訴駁回；(二)訴訟費用由被上訴人負擔。並於本院聲明：(一)原
    判決廢棄；(二)被上訴人在第一審之訴駁回；(三)第一、二審訴
    訟費用由被上訴人負擔。
三、本件依民事訴訟法第463條準用第270條之1第1項第3款規定
    協議簡化爭點，兩造同意簡化爭點如下：
(一)兩造不爭執事項 (見本院卷第44頁背面，97年8月28日準備
    程序筆錄)：
  1.被上訴人戊○○於83年10月17日與訴外人丙○○訂立買賣契
    約，由被上訴人戊○○向丙○○買受台北縣樹林市○○段第
    120地號土地，價款業已付清。
  2.原法院87年度訴字第1758號租佃爭議事件，於87年12月31日
    成立和解並作成如原證4所示之和解筆錄。依該和解筆錄所
    載，本件被上訴人為該案原告中之3人，郭芳宜律師為被上
    訴人該案之共同訴訟代理人（但被上訴人主張其等並未委任
    郭芳宜為共同訴訟代理人），其和解內容為：「原告等願連
    帶給付被告丁○○3,370,911元，給付方式為原告於88年1月
    5 日給付2分之1，被告同時交付本人之戶籍謄本、印鑑證明
    等各3份予原告，並攜帶印鑑章蓋於辦理終止私有耕地（三
    七五）租約註銷登記之相關文件上，辦妥終止私有耕地（三
    七五）租約註銷登記後5日內給付其餘2分之1」。
  3.上訴人於96年5月間以上開和解筆錄為執行名義，請求對被
    上訴人等3人之財產強制執行，經原法院以96年度執字第
    32379 號案件受理在案。
  4.原證3支票影本下方之「丁○○」署名為上訴人本人之簽名
    ，但簽名當時並無原證3支票影本，當時只是空白，而且僅
    簽名並未使用印文。但原證3之「丁○○」之印文及簽名均
    為真正。
  5.原證3所示支票並無兌領之紀錄，亦未經付款銀行收回。
(二)兩造爭執事項 (見本院卷第44頁背面，97年8月28日準備程
    序筆錄)：
  1.被上訴人等3人是否遭丙○○冒名起訴（即原法院87年度訴
    字第1758號租佃爭議事件）並成立訴訟上和解？該和解對被
    上訴人等3人是否有效？
  2.上訴人有無收受原證3所示支票？上訴人依原法院87年度訴
    字第1758號和解筆錄對被上訴人等3人所享有之連帶債權是
    否不存在？
四、關於被上訴人等3人是否遭丙○○冒名起訴（即原法院87年
    度訴字第1758號租佃爭議事件）並成立訴訟上和解？該和解
    對被上訴人等3人是否有效？
(一)被上訴人主張原法院87年度訴字第1758號租佃爭議事件係丙
    ○○冒用渠等名義委任律師起訴及和解乙節，無非係以委任
    狀內並無被上訴人之簽名，委任狀內所蓋印章印文筆法相同
    ，應係同一人所刻，郭芳宜律師亦承認被上訴人等3人並未
    親自出面委任，且訴外人丙○○於原法院另案96年訴字第
    325 號訴訟中自認87年間提起前開確認之訴並成立訴訟上和
    解，和解款項均由其支付為據。惟查：
    原法院87年度訴字第1758號租佃爭議事件係台北縣政府就己
    ○○等8人（包含被上訴人3人在內）與丁○○等23人間耕地
    租佃爭議，於調處不成立後依耕地三七五減租條例第26條規
    定移送原法院處理，原法院受理後，己○○等8人（包含被
    上訴人等3人在內）旋即於87年11月5日出具民事委任狀，共
    同委任黃福雄律師、陳慧玲律師、紀舒青律師為訴訟代理人
    ，其後被上訴人等3人連同己○○等共10人再於87年12月31
    日共同出具委任狀，委任郭芳宜律師為訴訟代理人，並於同
    日之言詞辯論期日由黃福雄律師、郭芳宜律師代理被上訴人
    與上訴人成立訴訟上和解等情，業據原審調取前揭87年度訴
    字第1758號租佃爭議事件案卷核閱無訛。
(二)次查被上訴人委任黃福雄律師、陳慧玲律師、紀舒青律師為
    訴訟代理人之民事委任狀內雖無被上訴人等3人之簽名，然
    有被上訴人等3人之印文蓋印其上，依民法第3條第2項規定
    ，以印章代簽名者，其蓋章與簽名既生同等效力，自不因被
    上訴人等3人未親自簽名而影響該委任之效力，況委任人同
    意律師代刻印章蓋用之情形亦所在多有，因此尚難以委任狀
    內無被上訴人之簽名及蓋用之印文筆法相同應係同一人所刻
    等情，據以認定無委任事實。又被上訴人委任郭芳宜律師為
    訴訟代理人之民事委任狀內有全體委任人（包含被上訴人等
    3人在內）之簽名與蓋印，有該委任狀影本在卷可稽（見原
    證4），由各委任人蓋用之印章式樣、印文字體不一，以及
    簽名之筆跡、墨色不同等情觀之，該委任狀內之簽名與蓋印
    顯係由各委任人所為。被上訴人雖稱郭芳宜律師曾親口證實
    被上訴人等3人並未親自出面委任云云，但並未舉證以實其
    說，自難認被上訴人等3人前開對郭芳宜律師之委任係遭丙
    ○○冒名所為。至於被上訴人所提訴外人丙○○於原法院96
    年訴字第325號另案訴訟之書狀（見原證4、原證5、原證6）
    ，依其內容，僅得證明和解款項係由丙○○支付，但和解款
    項由丙○○支付之事實及上開書狀之記載尚無從證明原法院
    87年度訴字第1758號案件係丙○○冒用被上訴人名義提起，
    故此部分證據自不足為有利於被上訴人之認定。
(三)再查被上訴人買受之系爭土地上存有耕地三七五租約，該租
    約若未能終止，受影響者實為被上訴人等3人之權益，則丙
    ○○在買賣價金收取完畢後，竟為履行其清理三七五租約之
    承諾，而在未照會亦未告知被上訴人之情況下，逕自冒用被
    上訴人名義委任律師起訴、和解並支付和解金，衡情殊難想
    像，亦與經驗法則相違甚鉅，是被上訴人主張原法院87年度
    訴字第1758號租佃爭議事件係丙○○冒用渠等名義委任律師
    起訴及和解，難認有據，非屬可取。
(四)復查被上訴人既已自承渠等於83年間分別向訴外人丙○○購
    買系爭土地，丙○○承諾負責清理系爭土地上之耕地租約登
    記，渠等價款業已付清，並已取得系爭土地所有權使用迄今
    ，惟查系爭土地上原確有上訴人等之耕地租約登記及占有狀
    況，則渠等於取得系爭土地後，因丙○○已非所有權人，為
    確保被上訴人所有權人之利益，以及丙○○為履行其與被上
    訴人間之買賣契約承諾，被上訴人同意丙○○以被上訴人名
    義起訴請求終止租約，衡情亦無不合。況丙○○於本院亦到
    庭結證稱：「因為這塊地向我買的，佃農無法過戶我當然要
    負責，所以我負責這些和解債務的支付」等語 (見本院卷第
    131頁背面)，且被上訴人對於系爭土地之耕地租約亦確已依
    和解筆錄內容終止租約，並清理點交完畢之事實亦不爭執，
    復經本院調閱台北縣樹林市公所97年9月17日北縣樹民字第
    0970031521號函附系爭土地終止租約檔案資料可稽 (見本院
    卷第85頁及外放證物) ，則被上訴人於上訴人等依和解筆錄
    內容履行辦理終止租約及返還系爭土地後，因丙○○所開立
    之系爭支票票款尚未兌付，上訴人持系爭和解筆錄聲請強制
    執行後，始空言否認提起上開租佃爭議訴訟 (原法院87年度
    訴字第1758 號)及該和解筆錄之效力，復未能舉證以實其說
    ，自難信為真實。況丙○○果有冒被上訴人之名提起該原法
    院87年度訴字第1758號訴訟，並與上訴人成立系爭和解，依
    該和解筆錄內容被上訴人所負之對待給付金額高達數千萬元
    ，金額甚巨，何以迄今仍放任丙○○所為侵害其權利甚巨之
    行為，均尚未對丙○○提起偽造文書之刑事訴訟，或採取其
    他民事訴訟行動，顯與常情有違。且丙○○在該原法院87年
    度訴字第1758號訴訟中，既非所有權人或系爭土地其他權利
    人，如非基於與被上訴人之上開買賣契約之約定須負責清理
    系爭土地上耕地租約事宜之緣故，且係取得被上訴人之授權
    ，衡情斷無甘冒偽造文書之刑責，提起一不利於己之訴訟，
    且迄今仍自願代被上訴人清償該和解筆錄之債務。足證被上
    訴人所為原法院87年度訴字第1758號租佃爭議事件係丙○○
    冒用渠等名義委任律師起訴及和解之主張，顯係事後飾卸之
    詞，不足採信。
(五)又查被上訴人於事後否認提起上開租佃爭議訴訟後，雖曾於
    96年間對上開和解筆錄請求繼續審判及提起再審之訴，惟均
    經原法院分別以96年度續字第2號裁定及96年度再字第17號
    判決駁回被上訴人之請求等事實，亦經本院調閱原法院上開
    案卷屬實，有台灣板橋地方法院97年9月2日 (97) 板院輔文
    檔字第060457號函附上開案卷可稽 (見外放證物) 。是上開
    和解筆錄既已合法成立而生效，被上訴人既不能證明有遭丙
    ○○冒名起訴及和解之事實，或舉證有任何得繼續審判或再
    審事由或其他違法事由，自堪認原法院87年度訴字第1758號
    租佃爭議事件確係被上訴人委任律師起訴並為訴訟上和解，
    則該和解對被上訴人自屬有效，被上訴人應受該和解效力之
    拘束，至為明確。被上訴人上開辯解，殊無可採。
五、關於上訴人有無收受原證3所示支票？上訴人依原法院87 年
    度訴字第1758號和解筆錄對被上訴人等3人所享有之連帶債
    權是否不存在？
 1、關於上訴人有無收受原證3 所示支票？
(一)被上訴人雖提出原證3證明上訴人收受該紙支票，應認對於
    上開和解債權，已十足受償，上訴人依原法院87年度訴字第
    1758號和解筆錄對被上訴人等3人所享有之連帶債權自屬不
    存在云云。而上訴人固坦承原證3上訴人之簽名與蓋章均為
    真正，惟否認有收受原證3所示之支票，辯稱：伊係於空白
    之紙上簽名蓋章，當時是丙○○以終止租約為由，請伊在空
    白紙上簽名，簽名時並無支票影本資料，伊並未收受系爭支
    票，亦未提示兌現云云。
(二)經查原證3書面之上方係茂勝醫療儀器有限公司所簽發之付
    款日期為88年1月5日、票面金額3,370,911元，並載明付款
    對象為上訴人丁○○、禁止背書轉讓之支票影本，緊接其下
    者為上訴人丁○○之簽名及蓋章，上訴人蓋印處之左側並載
    有「88年元月五日」等字樣，此有原證3在卷可考  (見原審
    卷第15頁)。而原證3內支票影本下方丁○○之簽名及印文均
    屬真正，復據上訴人自認在卷（見原審卷第53頁），是依原
    證3之記載方式觀之（即上訴人之簽名緊接於支票影本之下
    ，其間並無明顯之空隙），客觀上已足認上訴人於其上簽名
    係表示收受該支票之意，故上訴人應有收受原證3所示支票
    ，堪可認定。上訴人雖辯稱丙○○以要終止租約為由，請上
    訴人於空白紙上簽名，上訴人簽名時其上並無支票影印資料
    ，所蓋用之印章則係上訴人為終止租約之用而交付丙○○保
    管之印章，係遭丙○○盜蓋云云。惟查上訴人若受丙○○以
    供辦理租約終止為由要求在空白紙張上簽名，則上訴人理應
    在紙張之角落或下方簽名，以便留有較完整之空間可供丙○
    ○補載有關終止租約之語句，方符常情，惟上訴人卻在紙張
    之中段以直式書寫方式簽名、蓋印，將空間切割為3段而不
    利事後書寫，此與常情已有所違。況依原證3所示，上訴人
    簽名係緊接於支票影本之下，並無明顯空隙，亦無擠壓情事
    ，以二者銜接無間之情觀之，亦難認上訴人上開所辯可採。
    上訴人雖空言辯稱：印章是在丙○○保管中遭盜蓋云云，惟
    上訴人既承認簽名屬實，復未能舉證證明丙○○有盜蓋情事
    ，其此部份之辯解，亦無可採，自應認該印文為真正。
(三)況查證人己○○於本院到庭結證稱：伊確有載丙○○的太太
    拿系爭支票原本交給上訴人簽收，上訴人簽收後同時在伊等
    已預先製作好之原證3支票影本下方簽名、蓋章等語  (見本
    院卷第88、295頁)，證人丙○○亦於本院到庭結證稱：系爭
    支票係伊所簽發，由己○○拿去給上訴人等語 (見本院卷第
    131、195頁)，足證上訴人確已收受原證3所示之支票，是上
    訴人空言否認收受系爭支票，並辯稱：伊係於空白之紙上簽
    名蓋章，當時是丙○○以終止租約為由，請伊在空白紙上簽
    名，簽名時並無支票影本資料，伊並未收受系爭支票，亦未
    提示兌現云云，復未能舉證以實其說，所辯自無足取。
 2、關於上訴人依本院87年度訴字第1758號和解筆錄對被上訴人
    所享有之連帶債權是否不存在？
(一)如上所述，上訴人雖有收受原證3所示支票，惟系爭支票支
    票款迄今尚未經兌付之事實，業經證人丙○○於本院到庭結
    證屬實 (見本院卷第132、195頁) ，復經本院函系爭支票付
    款銀行即永豐商業銀行新莊分行，經該行函覆稱：「一、經
    查茂勝醫療儀器有限公司開立貴單位隨函檢送之支票影本19
    張；支票票號QA0000000-0000000等6張已兌付、QA0000000-
    0000000等13張無兌付記錄。」，有該行97年12月10日永豐
    銀新莊分行 (97)字第00044號函在卷可稽 (見本院卷第209
    頁)。是系爭支票票款迄今確未經兌付乙節，堪予認定。
(二)次查原法院87年度訴字第1758號租佃爭議事件和解筆錄既已
    合法成立，該和解筆錄所載內容為：「原告（包括被上訴人
    三人）等願連帶給付被告丁○○（上訴人）…各新台幣3,37
    0,911元，其給付方式均為於民國88年1月5日給付二分之一
    ，被告（包括上訴人）等同時交付本人之戶籍謄本、印鑑證
    明等各參份予原告等，並攜帶印鑑章蓋於辦理終止私有耕地
    （375）租約註銷登記之相關文件上；辦妥終止私有耕地375
    租約之註銷登記後五日內給付其餘二分之一。」（見原審卷
    第16至20頁原證4），已如上述，而被上訴人等3人為該和解
    筆錄之當事人，自應依該和解筆錄內容履行。丙○○雖曾簽
    立系爭支票交付予上訴人，惟丙○○或茂勝醫療儀器有限公
    司均非該和解筆錄之當事人，此觀該和解筆錄自明。依民法
    第309條規定: 「依債務本旨，向債權人或其他人有受領權
    人為清償，經其受領者，債之關係消滅。」，債之清償雖得
    由第三人為之，但第三人代為之清償，仍須依債務之本旨履
    行。再按「上訴將第三人所簽發之支票依背書交付與被上訴
    人，並未將被上訴人持有之借據收回或塗銷，顯係以負擔票
    據債務為使被上訴人受清償之方法，票據債務既未因履行而
    消滅，則兩造間原有之消費借貸債務，自屬存在。」 (最高
    法院48年台上字第1208號判例意旨參照)，原證3支票之發票
    人係「茂勝醫療儀器有限公司」，既非系爭和解債權之債務
    人，更非被上訴人，尤未經任何債務人之授權與背書，被上
    訴人亦否認曾交付系爭支票予上訴人，或關於系爭和解筆錄
    內容有任何債務承擔情事。本件既非由債務人即被上訴人為
    清償，僅係訴外人丙○○基於其與被上訴人間另外之買賣契
    約承諾，而代為清償。則丙○○之代為清償亦應依系爭和解
    筆錄之和解債務本旨為給付，否則不生清償效力。經查丙○
    ○代為清償之系爭支票票款迄今確未經兌付，既經認定如上
    述，揆諸首揭說明，被上訴人之系爭和解債務自不生清償之
    效力。此外，被上訴人復未能舉證證明其曾清償或已清償系
    爭和解筆錄內容所載之債務，則上訴人依本院87年度訴字第
    17 58號和解筆錄對被上訴人所享有之連帶債權自仍屬存在
    。
六、綜上所述，被上訴人以其未起訴亦未參與系爭訴訟上之和解
    ，其非該和解筆錄之當事人為由，請求確認上訴人對其依系
    爭和解筆錄所取得之3,370,911元連帶債權不存在，惟被上
    訴人所主張之理由殊不可採，上開和解金額雖經上訴人收受
    原證3所示之支票，惟因並未提示兌付，應認系爭和解債務
    未生清償之效力，是被上訴人請求確認該債權不存在，並請
    求撤銷原法院96年度執字第32379號執行程序（即上訴人所
    憑原法院87年度訴字第1758號和解筆錄對被上訴人所為強制
    執行程序），為無理由，不應准許。原審疏未詳查，遽准被
    上訴人之所請，自有未洽。上訴意旨指摘原判決不當，求予
    廢棄改判，為有理由。自應由本院予以廢棄改判，如主文第
    二項所示。
七、本件事證已臻明確，兩造其餘主張及舉證，及訴外人丙○○
    是否給付其他佃農補償款，耕地租約如何註銷等情，均核與
    本件判決結果無涉，毋庸一一論述，併此敘明。
八、據上論結，本件上訴為有理由，依民事訴訟法第450條、第7
    8條、第85條第1項前段，判決如主文。
中    華    民    國    98    年    3     月    24    日
                    民事第五庭
                        審判長法  官   魏麗娟
                              法  官   陳博享
                              法  官   黃雯惠
正本係照原本作成。
如不服本判決，應於收受送達後20日內向本院提出上訴書狀，其
未表明上訴理由者，應於提出上訴後20日內向本院補提理由書狀
（均須按他造當事人之人數附繕本）上訴時應提出委任律師或具
有律師資格之人之委任狀；委任有律師資格者，另應附具律師資
格證書及釋明委任人與受任人有民事訴訟法第466條之1第1項但
書或第2項（詳附註）所定關係之釋明文書影本。
中    華    民    國    98    年    3     月    25    日
                              書記官   鄭麗兒
附註：
民事訴訟法第466條之1（第1項、第2項）：
對於第二審判決上訴，上訴人應委任律師為訴訟代理人。但上訴
人或其他法定代理人具有律師資格者，不在此限。
上訴人之配偶、三親等內之血親、二親等內之姻親，或上訴人為
法人、中央或地方機關時，其所屬專任人員具有律師資格並經法
院認為適當者，亦得為第三審訴訟代理人。


司法院資訊處製作；財團法人民間司法改革基金會備份。
